【裁判字號】    99,訴,320
【裁判日期】    991223
【裁判案由】    損害賠償
【裁判全文】
臺灣新竹地方法院民事判決               99年度訴字第320號
原      告  甲女      姓名資料詳卷
兼法定代理
人          甲女之父  姓名資料詳卷
兼法定代理
人          甲女之母  姓名資料詳卷
前列三人共同
訴訟代理人  陳慶禎律師
前列三人共同
複代理人    葉文海    
被      告  乙○○  
被      告  丙○○  
上列當事人間損害賠償事件，本院於民國99年12月9 日辯論終結
，判決如下：
    主      文
被告應連帶給付原告甲女新台幣肆拾萬元，及自民國99年7 月7
日起至清償日止，按年息百分之五計算之利息。
被告應連帶給付原告甲女之父新台幣壹拾伍萬元，及自民國99年
7 月7 日起至清償日止，按年息百分之五計算之利息。
被告應連帶給付原告甲女之母新台幣壹拾伍萬元，及自民國99年
7 月7 日起至清償日止，按年息百分之五計算之利息。
原告其餘之訴均駁回。
訴訟費用由原告負擔二分之一，被告連帶負擔二分之一。
本判決第一項於原告甲女以新台幣壹拾肆萬元、第二項於原告甲
女之父以新台幣伍萬元、第三項於原告甲女之母以新台幣伍萬元
供擔保後，得假執行。
原告其餘假執行之聲請駁回。
    事實及理由  
壹、程序方面：
一、按本法所稱性侵害犯罪，係指觸犯刑法第221 條至第227 條
    、第228 條、第229 條、第332 條第2 項第2 款、第334 條
    第2 款、第348 條第2 項第1 款及其特別法之罪。又行政機
    關、司法機關及軍法機關所製作必須公示之文書，不得揭露
    被害人之姓名、出生年月日、住居所及其他足資識別被害人
    身分之資訊。性侵害犯罪防治法第2 條第1 項及第12條第2 
    項分別定有明文。核本件原告主張因被告與14歲以上16歲未
    滿之甲女發生性交行為，觸犯刑法第225 條第1 項之性侵害
    犯罪確定而受有侵害，提起侵權行為損害賠償事件，茲為保
    護被害人之權益，依上開規定，本判決就被害人及其法定代
    理人之姓名、出生年月日、住居所及其他足資識別被害人身
    分之資訊不予揭露，爰分別以代號甲女、甲女之父及甲女之
    母為之，則渠等之身分資訊參見本件卷宗資料及相關筆錄，
    合先敘明。
二、按訴狀送達後，原告不得將原訴變更或追加他訴，但擴張或
    減縮應受判決事項之聲明者，不在此限，民事訴訟法第255
    條第1 項第3 款定有明文。查本件原告起訴時第1 、2 、3
    項聲明之利息起算日係自起訴狀繕本送達翌日即民國（下同
    ）99年7 月3 日起；嗣於言詞辯論期日當庭變更該聲明為自
    99年7 月7 日起算之利息，有99年12月9 日之言詞辯論筆錄
    在卷可憑，核係減縮應受判決事項之聲明，自應准許。
貳、實體方面：
一、原告起訴主張：
（一）被告乙○○與訴外人丁○○於97年12月29日晚上10時許，
      邀約原告甲女至被告乙○○位於新竹市○○區○○里○○
      路○○號○○樓住處飲酒，被告乙○○明知原告甲女為訴
      外人丁○○之國中隔壁班同學，係14歲以上、未滿16歲之
      女子，竟基於妨害性自主之犯意，於翌日凌晨2 時許，利
      用原告甲女酒醉不能抗拒之機會，以其陰莖插入原告甲女
      之陰道之方式，對原告甲女為乘機性交得逞。嗣於98年6
      月5 日，因原告甲女之親屬見其身軀微胖，原告甲女之父
      、母要原告甲女驗孕並至婦產科檢驗後，發現原告甲女已
      懷孕24週，甲女始供出上情，並於同年9 月25日產下一女
      。
（二）按被告乙○○上開對原告為乘機性交之行為，已侵害原告
      甲女之意識自由、身體自由、貞操及身體、健康，且經臺
      灣新竹地方法院檢察署檢察官提起公訴，並經本院刑事庭
      判處被告乙○○對原告甲女犯乘機性交罪，處有期徒刑3
      年4 個月確定在案。從而，被告乙○○就本件侵權行為應
      負損害賠償責任。又被告丙○○係被告乙○○為本件不法
      侵害行為時之法定代理人，依民法第187 條第1 項之規定
      ，其自應與被告乙○○負連帶賠償之責。
（三）第按被告等人既係故意不法侵害原告等人之權利，依民法
      第184 條第1 項前段、第187 條第1 項前段及第195 條之
      規定，自應就原告下列之損害，負賠償責任：
  １、就甲女部分：查原告甲女遭被告乙○○上開不法侵害時，
      年僅14歲，尚在國中就學，因產下一女，學業因而中斷，
      且接踵而來同儕間之歧視、壓力、罪惡感及羞愧感等問題
      ，身心所受鉅創，不言可喻、痛苦不堪。原告甲女為出面
      指述被告之侵害行為，尚且花費時間接受訊問、製作筆錄
      等，造成時間上光陰之浪費，爰依民法第195 條第1 項前
      段之規定，請求被告等應連帶給付原告甲女非財產上損害
      新臺幣（下同）80萬元及法定利息，自無疑問。
  ２、就原告甲女之父、母部分：身分權與人格權同為人身權之
      一種，性質上均屬於非財產法益，人之身分權如遭不法侵
      害，而受有精神上之痛苦，應與人格權受侵害同視，而得
      請求非財產上之損害賠償。故原告甲女之父、母就被告乙
      ○○對原告甲女所為前述不法侵害行為，顯係不法侵害原
      告甲女父、母基於其等父、母關係之身分法益，因被告乙
      ○○對於原告甲女乘機性交之侵害而身心備感痛苦，其情
      節自屬重大，爰依民法第195 條第1 項及第3 項之規定，
      請求被告等連帶給付原告甲女之父、母各25萬元及法定利
      息之非財產上損害。
（四）其餘事實及理由引用本院98年度訴字第263 號刑事確定判
      決。
（五）為此聲明請求：
  １、被告等應連帶給付原告甲女80萬元，及自99年7 月7 日起
      至清償日止，按年息百分之5 計算之利息。
  ２、被告等應連帶給付原告甲女之父25萬元，及自99年7 月7 
      日起至清償日止，按年息百分之5 計算之利息。
  ３、被告等應連帶給付原告甲女之母25萬元，及自99年7 月7 
      日起至清償日止，按年息百分之5 計算之利息。
  ４、原告願供擔保，請准宣告假執行。
二、被告則以：對於與原告甲女發生性行為並致其懷孕生子之事
    實不否認，惟事發當時，原告甲女係清醒，並自願與被告發
    生性行為，況甲女亦非處女，是被告自無侵害原告甲女之權
    利。且原告等人請求之非財產上損害金額過大，被告等均無
    力負擔，不同意原告請求。為此答辯聲明：(1)駁回原告之訴
    。(2)訴訟費用由原告負擔。
三、得心證之理由：
（一）查原告主張被告乙○○於前開時、地，利用14歲以上、未
      滿16歲之甲女酒醉不能抗拒之機會，以其性器官進入原告
      性器官之方式，對原告甲女為性交行為，並致甲女懷孕生
      子之事實，業經本院98年度訴字第263 號刑事判決判處有
      期徒刑確定在案，且經本院依職權調取上開刑事案件卷宗
      閱明屬實。雖被告以前詞置辯，惟查，民事判決認定之事
      實雖可不受刑事判決認定之拘束，仍需依證據而為判斷，
      然被告若於民事審理時未有異於刑事案件之抗辯或事證，
      刑事判決之判斷亦無違背證據法則或經驗、論理法則之瑕
      疵時，民事判決自得援引刑事確定判決所認定之事實作為
      判決基礎，據此，被告前揭抗辯既經本院刑事庭於被告之
      刑事案件判決中詳加敘明不足採信之理由及認定之事證，
      被告又別無其他主張或證據資料以資證明，因此，本院認
      為上開刑事確定判決所認定犯罪事實，當屬可採，而得作
      為本件判決之基礎。另按貞操權乃以性的尊嚴及自主為內
      容的權利，故不論被害人是否已結婚，或是否為處女，只
      要侵害其性自主權，即應賠償其非財產上之損害，被告以
      原告甲女非處女之辯解，自無理由，不足採信；從而，原
      告之主張，堪可憑信。
（二）按因故意或過失，不法侵害他人之權利者，負損害賠償責
      任，民法第184 條第1 項前段定有明文。又不法侵害他人
      之身體、健康、名譽、自由、信用、隱私、貞操，或不法
      侵害其他人格法益而情節重大者，被害人雖非財產上之損
      害，亦得請求賠償相當之金額；前二項規定，於不法侵害
      他人基於父、母、子、女或配偶關係之身分法益而情節重
      大者，準用之，為民法第195 條第1 項前段及第3 項所明
      定。查本件被告乙○○與原告甲女為性交行為時，甲女係
      未滿16歲之未成年人，尚難認有同意性交之能力，且被告
      乙○○又係利用甲女處於酒醉酩酊不能抗拒之狀態下為之
      ，在刑法上既構成妨害性自主罪，在民法上則應構成侵權
      行為。是以本件被告乙○○之乘機性交行為應屬對原告甲
      女性自主決定自由及貞操權之侵害，故原告甲女得就其非
      財產上損害請求賠償相當之金額即慰撫金。再者，父母對
      於未成年子女，有保護及教養之權利義務，乃民法第1084
      條第2 項所明定，此項親權如受有不法之侵害，自屬基於
      父、母、子、女關係之身分法益受侵害，且衡諸於一般社
      會通常觀念，對未成年子女為性交行為，難謂為情節非重
      大，應有民法第195 條第3 項規定之適用。是以被告與未
      滿16歲之原告甲女性交，不唯侵害原告甲女之貞操權，並
      侵害原告甲女之父、母二人基於父母子女關係之身分法益
      ，原告三人精神及情感必受到傷痛，而感到苦楚，渠本於
      侵權行為之法律關係，請求被告賠償其非財產上之損害，
      應屬有據。
（三）再按，無行為能力人或限制行為能力人，不法侵害他人之
      權利者，以行為時有識別能力為限，與其法定代理人連帶
      負損害賠償責任，民法第187 條第1 項前段定有明文。查
      被告乙○○為本件不法侵害行為時，乃未滿20歲之限制行
      為能力人，是被告丙○○既為被告乙○○之母即法定代理
      人，依上開規定，自應與被告乙○○就侵權行為負連帶賠
      償責任。
（四）就原告甲女請求80萬元、甲女之父及甲女之母分別請求25
      萬元之精神慰撫金，是否適當，審究如下：
      按人格法益或身分法益被侵害者所得請求非財產上損害之
      慰撫金數額，既無任何客觀標準可資為據，則法院量定此
      項金額，即應斟酌實際加害情形、所造成影響、被害人痛
      苦程度、兩造之身分地位、經濟狀況等情形，核定相當之
      數額（最高法院47年臺上字第1221號、51年臺上字第223
      號判例意旨參照）。本院審酌原告甲女於事發當時年僅14
      歲以上未滿16歲，就讀國中三年級，即因此事件而懷孕產
      下一女（嗣為他人所收養），其因本件妨害性自主罪案之
      發生，及未婚及未成年即生產一女，其心理及身體之創痛
      不可謂不鉅，非僅嚴重妨害原告之性自主自由意志，就身
      為女性之原告精神上打擊非輕，堪認原告因本件妨害性自
      主罪案件精神備感痛苦，確受有精神上之非財產上損害；
      被告乙○○前無固定工作，現已入監服刑，經濟能力薄弱
      ；被告丙○○為單親且無固定收入，經濟狀況亦非富裕等
      情。本院認依兩造之身分、經濟、家庭背景及原告所受損
      害程度情狀，原告甲女請求被告連帶賠償非財產上損害40
      萬元之範圍內，尚屬允當，原告甲女之父與甲女之母各請
      求被告連帶賠償其非財產上損害各15萬元之範圍內，亦稱
      允妥，均應予准許；其等超逾此部分之數額，即為無理由
      。
（五）綜上所述，原告依民法第184 條第1 項、第187 條第1 項
      及第195 條第1 項、第3 頁之規定，請求被告連帶賠償甲
      女40萬元，甲女之父、母各15萬元之精神上損害，為有理
      由，應予准許；逾此部分之請求，為無理由，應予駁回。
（六）假執行之宣告：原告陳明願供擔保，聲請宣告假執行，經
      核原告勝訴部分合於法律規定，爰分別酌定相當之擔保金
      額宣告之；原告其餘假執行之聲請，因訴之駁回而失所依
      附，應併予駁回。
（七）本件事證已臻明確，兩造其餘主張陳述及所提之證據，經
      審酌後於本件判決結果無影響，爰不逐一論述，附此敘明
      。
四、結論：本件原告之訴為一部有理由、一部無理由，依民事訴
    訟法第385 條第1 項、第79條、第85條第1 項、第2 項、第
    390 條第2 項，判決如主文。
中    華    民    國    99    年    12    月    23    日
                  民事第一庭    法  官  陳順珍
以上正本，係照原本作成。
如對本判決上訴，須於判決送達後20日內向本院提出上訴狀。
如委任律師提起上訴者，應一併繳納上訴審裁判費。
中    華    民    國    99    年    12    月    23    日
                                書記官  陳筱筑

司法院資訊處製作；財團法人民間司法改革基金會備份。
